最　高　行　政　法　院　判　決　　　　　　　　　　九十三年度判字第七五八號
　　再 審原 告　臺灣國際煙草股份有限公司
　　代　表　人　李厚傑
　　訴訟代理人　蔡東賢　律師
　　再 審被 告　臺北市政府衛生局
　　代　表　人　張珩
右當事人間因菸害防制法事件，再審原告對本院中華民國九十一年十二月五日九十一
年度判字第二二一五號判決提起再審之訴。本院判決如左：
　　主  文
本院九十一年度判字第二二一五號判決及臺北高等行政法院八十九年度訴字第四一一
一號判決均廢棄。
再訴願決定、訴願決定及原處分均撤銷。
再審前第一審、上訴審及再審訴訟費用均由再審被告負擔。
　　理  由
再審原告起訴意旨略以：菸害防制法第三條於八十九年一月十九日主管機關已由原「
省（市）政府衛生處（局）」改為「直轄市政府」，而本件課罰時間為八十九年一月
二十六日，則應由臺北市政府課罰，迺本件卻由再審被告所出具，而非由直轄市政府
之名義（亦即臺北市政府）為之，則原處分已有違法，原判決未依菸害防制法第三條
判斷原處分是否有違誤，則其判決顯已違反菸害防制法第三條，而有行政訴訟法第二
百七十三條第一項第一款之適用法規顯有錯誤。爰求為如主文所示之判決。
再審被告則以：依行政訴訟法第二百七十三條第一項之規定，提起再審之程序，除須
具備該條所列十四款事由外，尚須當事人提起再審之事由，未於上訴程序中主張，或
知其事由而不為主張者，其程序不為合法。本件於訴願、再訴願與行政訴訟程序中，
受處分人並未主張原處分機關違反菸害防制法第三條之規定，查菸害防制法第三條自
民國八十九年一月十九日修正迄今，已逾三年，受處分人從事菸品代理與販賣，應比
一般人民更熟知菸害防制法之修正，其未於訴訟程序中主張，應屬行政訴訟法第二百
七十三條第一項但書所稱「當事人知其事由而不為主張者」，故再審原告提起再審之
訴，其程序顯不合法等語資為抗辯。
本件再審原告因菸害防制法事件，不服臺北高等行政法院判決，提起上訴。本院前程
序判決以：本件再審原告係香煙進口商，其於「新臺灣新聞周刊」第一九一期雜誌封
底刊登DUNHILL 菸品廣告，廣告上載有「上市特惠價四十元」等情，為原審依法確定
之事實，據此已足認再審原告業已表示於上市期間以較優惠之價格銷售菸品，其他期
間則否之意，上訴人所為已違反菸害防制法第九條第一項第二款規定，而再審原告並
未能證明其為無過失，自應依同法第二十二條第一項規定處罰之。再審原告以其係於
雜誌為宣告，可不受同條第一項第二款之限制；且本件係法律文字解釋之爭議，其行
為係屬違法為再審原告所無法預見，自不得予以處罰，及再審被告未論斷再審原告有
無故意過失，即予處罰，尚有違誤云云，並非可採等情。遂認再審被告適用上開規定
處再審原告罰鍰新臺幣（下同）十萬元，一再訴願決定遞予維持，並無不合，臺北高
等行政法院駁回再審原告之起訴，亦無違誤，因將再審原告之上訴駁回。固非無據。
惟按逾越權限之行政處分，以違法論，得對之提起撤銷訴訟，為行政訴訟法第四條第
二項所規定。八十六年三月十九日公布之菸害防制法第三條第一項規定：「本法所稱
主管機關；在中央為行政院衛生署；在省（市）為省（市）政府衛生處（局）．．．
」，嗣於八十九年一月十九日該法同條項修正為：「本法所稱主管機關；在中央為行
政院衛生署；在直轄市為直轄市政府，．．．」則再審被告於八十九年一月二十六日
為本件原處分時，已非菸害防制主管機關，乃不報請該管主管機關臺北市政府處理，
逕以再審被告名義對再審原告處罰鍰十萬元，自有逾越權限而為處分之違法。且被上
訴人就本件處分標的是否有逾越權限情事，為行政爭訟機關職權調查事項，乃一再訴
願決定、原審判決乃至本院前審判決均未注意及此，遞為維持原處分之決定、判決，
其適用法規即非無錯誤。再審原告求為廢棄、撤銷，自有理由。再審被告以再審原告
在前此程序未經主張，自不得據為再審事由云云，即不足取。爰將本院前程序判決及
臺北高等行政法院判決併予廢棄，並將行政院衛生署八十九年十一月三日衛署訴字第
○八九○○一一七四一號再訴願決定、臺北市政府八十九年六月二十一日府訴字第八
九○二○八九九○一號訴願決定及再審被告八十九年一月二十六日北市衛七字第八九
二○一七一五○○號行政處分書均予撤銷，以期適法。
據上論結，本件再審之訴為有理由，爰依行政訴訟法第二百五十六條第一項、第九十
八條第三項前段，判決如主文。
中　　華　　民　　國　　九十三　　　年　　　六　　　　月　　 十七 　　　日
                    最 高 行 政 法 院  第 五 庭
                                審 判 長 法  官　　　趙　永　康
                                         法  官      蔡  進  田
                                         法  官　　　廖  宏  明
                                         法  官　　　鄭　淑　貞
                                         法  官　　　黃　合　文
右  正  本  證  明  與  原  本  無  異
　　　　　　　　　　　　　　　　　　　　 法院書記官　彭  秀  玲
中　　華　　民　　國　　九十三　　　年　　　六　　　　月　　　十七　　　日
